最高法院刑事判決　　　　　　　　　　　　　　　　　九十一年度台非字第八七號
　　上訴人　最高法院檢察署檢察總長
　　被　告　甲○○
右上訴人因被告偽造文書案件，對於台灣高等法院台南分院中華民國九十年十二月十
三日第二審確定判決（八十八年度上訴字第八一九號，起訴案號：台灣雲林地方法院
檢察署八十六年度偵字第一三七、一四四、一○五四、三二○一、三二○三號），認
為部分違法，提起非常上訴，本院判決如左：
    主  文
原審及第一審判決關於甲○○共同行使使公務員登載不實罪刑違背法令部分撤銷。
    理  由
非常上訴理由稱：「按判決不適用法則或適用不當者，為違背法令，刑事訴訟法第三
百七十八條定有明文。本件依台灣高等法院台南分院八十八年度上訴字第八一九號刑
事判決（以下簡稱原判決）確認之事實之四，係認定被告甲○○與未經起訴之陳毓明
於民國（下同）八十二年五月間，二人共同籌設奕慈營造有限公司（下稱奕慈公司）
時，明知渠等出資僅五十萬元（新台幣，下同），而非三百萬元，且知情之張振西、
楊惠美（該二人為甲○○父母）、林銀滿、陳正虔均未出資（以上四人均未經起訴）
，竟共同基於概括犯意聯絡，由甲○○擔任董事長，陳毓明委請不知情會計師，向台
灣省政府建設廳申請公司設立登記，致使該管公務員於同年五月十三日，核准奕慈公
司設立，將奕慈公司資本額虛偽登記為三百萬元，足生損害於該管機關對公司管理正
確性及他人利益等情，則被告甲○○除連續犯刑法第二百十六條、第二百十四條之行
使使公務員登載不實罪外，另犯有九十年十一月十一日修正前之公司法第九條第三項
之罪（公司法第九條第三項已於九十年十一月十一日修正調整為第一項並將法定刑度
提高為「五年以下有期徒刑、拘役或科或併科新台幣五十萬元以上二百萬元以下罰金
」，較修正前之「五年以下有期徒刑、拘役或科或併科新台幣六萬元以下罰金」為重
），二罪有裁判上一罪之牽連犯關係，應從一重論以修正前之公司法第九條第三項之
罪（原檢察官於犯罪事實已敘及違反公司法之部分，僅於起訴法條有所疏漏，應認此
部分已經起訴）。乃原判決對此部分僅論處連續犯刑法第二百十六條、第二百十四條
之行使使公務員登載不實罪，漏未以牽連關係從一重之修正前公司法第九條第三項之
罪論處，顯有適用法則不當之違背法令。案經確定，爰依刑事訴訟法第四百四十一條
、第四百四十三條規定提起非常上訴，以資糾正。」等語。
本院按判決不適用法則或適用不當者，為違背法令，刑事訴訟法第三百七十八條定有
明文。又七十二年十二月七日修正公布之公司法第九條（嗣復於八十六年六月二十五
日、九十年十一月十二日修正公布，前者將法定刑之罰金部分修正為新台幣六萬元以
下，與修正前罰金刑「二萬元」相較，僅係將原定銀圓法幣折換為新台幣，刑度未提
高，後者則將法定刑罰金部分提高為新台幣五十萬元以上二百萬元以下）第三項規定
：「公司應收之股款，股東並未實際繳納，而以申請文件表明收足，或股東雖已繳納
而於登記後將股款發還股東，或任由股東收回者，公司負責人各處五年以下有期徒刑
、拘役或科或併科二萬元以下罰金。」本件原確定判決於其事實欄第四項記載被告甲
○○偽造文書部分，係認定被告與未經起訴之陳毓明於八十二年五月間共同籌設奕慈
公司，由被告擔任董事長，明知其等出資僅五十萬元，非三百萬元，且張振西、楊惠
美等人均未出資，竟委請不知情會計師向台灣省政府建設廳申請公司設立登記，致使
該管公務員予以核准，而將該公司資本額虛偽登記為三百萬元，足生損害於該管機關
對公司管理正確性及他人利益等情，核與檢察官起訴書所載被告於八十二年間籌設奕
慈公司時，明知股東張振西、楊惠美等人實際並未出資，僅被告拿出十萬元作為申請
公司設立登記之會計師費用，並提出張振西、楊惠美等人之虛偽資金證明，委請不詳
之會計師向台灣省政府建設廳申請奕慈公司之設立登記，致使不知情之承辦人員將該
資本額不實之事項，登載在經濟部公司執照、建設廳公司登記事項卡及董事股東名單
上，足以生損害於建設廳對公司管理正確性，涉犯刑法第二百十四條之使公務員登載
不實罪嫌云云，所認定該部分之犯罪事實並無二致，應認原審對於該起訴部分並無漏
未審判之情形；檢察官起訴書就該部分犯罪事實已有敘及，僅係漏未記載該所犯法條
而已。惟依原判決之認定，被告既為奕慈公司之負責人，該公司有「公司應收之股款
，股東並未實際繳納，而以申請文件表明收足」之事實，合於前揭公司法第九條第三
項規定之犯罪構成要件，自應併論以該罪，並比較新舊法，依刑法第二條第一項但書
規定，適用最有利於被告之行為時法，而與原判決所認定被告另犯之刑法第二百十六
條、第二百十四條之行使使公務員登載不實罪，依牽連犯關係從一重之修正前公司法
第九條第三項之罪論處。乃第一審判決僅論以刑法第二百十六條、第二百十四條之行
使使公務員登載不實罪，原判決未予糾正，仍為維持，同有判決不適用法則及適用法
則不當之違背法令。案經確定，非常上訴意旨執以指摘，洵有理由，惟原判決此部分
尚非不利於被告，應由本院將原審及第一審判決關於甲○○共同行使使公務員登載不
實罪刑違背法令部分撤銷，以資糾正。
據上論結，應依刑事訴訟法第四百四十七條第一項第一款前段，判決如主文。
中      華      民      國    九十一    年      四      月     十八     日
                              最高法院刑事第十一庭
                                  審判長法官  呂  潮  澤
                                        法官  白  文  漳
                                        法官  陳  世  雄
                                        法官  孫  增  同
                                        法官  林  開  任
      右正本證明與原本無異
                                              書  記  官
中      華      民      國    九十一    年      四      月    二十四    日
